臺灣高等法院刑事判決　　　　　　　　　　　　九十一年度重上更(三)字第八七號
　　上　訴　人　臺灣新竹地方法院檢察署檢察官
　　被　　　告　壬○○
　　選任辯護人　何邦超
右上訴人，因被告過失致死案件，不服台灣新竹地方法院八十四年度訴字第七四八號
，中華民國八十五年十一月八日第一審判決（起訴案號：台灣新竹地方法院檢察署八
十四年度偵字第三三一、六八八號）提起上訴，經判決後由最高法院第三次發回更審
，本院判決如左：
    主      文
原判決關於壬○○部分撤銷。
壬○○從事業務之人，因業務上之過失致人於死，處有期徒刑陸月，如易科罰金以參
佰元折算壹日。
    事      實
一、壬○○受雇於明湖遊樂股份有限公司（以下簡稱明湖公司），在苗栗縣三義鄉西
    湖村西湖十一號，該公司經營之西湖渡假村休閒中心，擔任「子夜快車」遊樂設
    施之操作工作，為從事業務之人。壬○○在操作「子夜快車」遊樂設施時，應注
    意協助遊客就座，關上安全桿並說明注意事項，逐車檢查每車安全桿，是否確實
    關妥，於按下警鈴，正式運轉開始時，緩慢拉啟操縱桿，加速至限定速度以內（
    注意操縱桿旁刻度指示）約第四圈時蓋上篷布，保持平穩速度。約第六圈時減速
    並打開篷布，篷布打開同時，注意遊客狀況。無異狀，再加速至限定速度以內。
    俟時間燈號熄滅，減速至車輛完全停止，打開安全桿，協助遊客離座；並應注意
    該由義大利原裝進口之子夜快車遊樂設施運轉之速度，依遊客年齡大小、老少而
    有不同，依操作手冊之規定，最大的旋轉速度每分鐘為十一轉，操作人員必須很
    謹慎地選擇最合宜的方式控制速度及旋轉之時間。詎其於民國八十三年六月十日
    上午十一時許在操作遊客俞貞薇、庚○○及其他永吉國中學生乘坐之「子夜快車
    」時，竟疏未注意依上開規定操作程序操作，尤其未注意於運轉前逐車檢查每車
    安全桿是否確實關妥，並以超過每分鐘十一圈旋轉之速度操作。致因機械運動離
    心力之關係，乘客俞貞薇、庚○○雙手所握緊座位前之安全桿鬆開，雙手鬆動，
    俞貞薇因身體不適嘔吐，身體重心向上，脫離安全桿，頭部先撞擊運轉中之「子
    夜快車」車輪後，再撞擊機械旁之鐵欄桿，滾落鐵板上，致頭部外傷、顱內出血
    ，經送醫不治死亡，同時同坐之庚○○亦拖離座位，向外飛出，致右臂部、臀部
    及雙手多處擦傷（此部分未經合法告訴）。
二、案經被害人俞貞薇之父丁○○告訴，及台灣新竹地方法院檢察署檢察官相驗後，
    自動檢舉偵查起訴。
    理      由
一、訊據被告壬○○坦承受雇於明湖公司，於上揭時地操作「子夜快車」，乘客俞貞
    薇及庚○○二人於子夜快車運轉中，均自坐位摔落地面受傷，其中俞貞薇傷重送
    醫不治死亡等事實，惟矢口否認涉有過失致人於死之犯行，辯稱：其依規定操作
    「子夜快車」，並無不當，沒有過失，俞貞薇之死亡，與其操作無關云云。
二、然查：上開子夜快車操作人員操作程序為：開啟總電源，打開幫浦開關及空壓機
    開關，驗票後，協助遊客就座，關上安全桿並說明注意事項，逐車檢查每車安全
    桿，是否確實關妥，於按下警鈴，正式運轉開始時，應緩慢拉啟操縱桿，加速至
    限定速度以內（注意操縱桿旁刻度指示）約第四圈時蓋上篷布，保持平穩速度。
    約第六圈時減速並打開篷布，篷布打開同時，注意遊客狀況。無異狀，再加速至
    限定速度以內。俟時間燈號熄滅，減速至車輛完全停止，打開安全桿，協助遊客
    離座，並應注意該由義大利原裝進口之子夜快車遊樂設施機械運轉之速度，依操
    作手冊之規定，最大的旋轉速度每分鐘為十一轉，操作人員必須很謹慎地選擇最
    合宜之方式控制速度及旋轉之時間，此有西湖渡假村所提供之子夜快車操作程序
    及技術手冊附卷可稽，且為被告所不否認。惟被告於八十三年六月十日上午十一
    時許在操作遊客俞貞薇、庚○○及其他永吉國中學生乘坐之「子夜快車」時，據
    當時乘坐「子夜快車」之證人庚○○證稱：「被告不是都有檢查每位乘客的保險
    桿（即安全桿），被告沒有宣導安全措施，沒有說明若乘坐二人，有何安全問題
    ？當時我與俞貞薇同坐，我坐在內側，俞貞薇坐在外側，保險桿掀起，他先摔出
    ，我才跟著摔出，我跌倒在旁邊鋁板上，帆布被告一下掀起一下覆蓋，不是照順
    序掀起或覆蓋，安全桿已經鬆開我們才會摔出去，我覺得我們在第三圈後約在第
    四圈或第五圈運轉中被摔出去，感覺上沒有坐多久就摔出去，我有暈的感覺，另
    同學感覺不適的有乙○○、丙○○，保險桿鬆開我們才會摔出去，八十三年相驗
    卷六月二十四日筆錄，我沒有證述保險桿沒有鬆開」、「事後我想及我的記憶中
    保險桿是有鬆開，但我不記得我有講過保險桿沒有鬆開的話」等語（見本審九十
    一年五月二十三日、同年六月十三日筆錄），證人己○○證稱：「當天我乘坐二
    次，二次的操作員都是被告，第一次是感覺適中，第二次上去不多久感覺很快，
    感覺非要抓住桿子不可，速度太快，大家都覺得受不了，被告當時只有檢查一、
    二個人的安全桿，第二次我有感覺想吐，也有瘀傷」云云（見本審九十一年五月
    二十三日筆錄），證人甲○○證稱：「當時我沒有注意被告有無檢查每位乘客的
    安全桿，我同學有壓在我身上。我沒有瘀傷。當時速度很快，是太快了，我們沒
    有玩到第八圈，帆布一下掀起，一下覆蓋，我們沒有玩多久俞貞薇就摔出」等語
    （見本審九十一年五月二十三日筆錄），證人辛○證稱：「八十三年六月十日上
    午十點被告操作子夜快車我有在場，被告沒有檢查每位乘客保險桿（安全桿），
    沒有告知要抓住安全桿，我的座位附近被告沒有檢查，只有繞過去看，沒有宣導
    注意事項、安全措施，沒有對乘坐二人有特別注意，乘坐當時感覺很快」云云（
    見本審九十一年六月五日筆錄），證人乙○○證稱：「被告操作子夜快車，我在
    車上，坐我後面的丙○○有瘀傷。我當時閉上眼睛，因為速度很快，我沒有特別
    注意帆布如何掀起、覆蓋，但是我當時眼睛閉上有感覺旁邊有空隙，我抓住桿子
    感覺快抓不住，我有握住安全桿，沒有鬆脫」等語（見本審九十一年六月五日筆
    錄），證人丙○○證稱：「當時被告沒有檢查每位乘客保險桿（安全桿），沒有
    解說安全措施，沒有說明乘坐二人、三人如何注意？乘坐時我感覺愈轉愈快，我
    看到俞貞薇先摔出來，庚○○有無摔出，我沒有印象，當時是愈轉愈快，至於是
    第幾圈掀起幾圈覆蓋，我不曉得，我看到的是被告走過一圈，別人我不清楚」云
    云（見本審九十一年六月十三日筆錄），由上述證人之供述觀之，顯見被告當時
    操作「子夜快車」時，並未依上開規定操作程序操作，並未注意逐車檢查每車安
    全桿是否確實關妥且超過每分鐘十一轉之旋轉速度甚明。又檢察官偵查中，曾囑
    託國立清華大學動力機械工程研究所教授宋震國鑑定結果，認定：「該保險桿拘
    束能力不足，會產生安全上之顧慮。『子夜快車』在運轉使用時，為使乘客有高
    度刺激感，除快速旋轉外，軌道並有急速上、下坡道及加減速的狀況，造成人體
    重心有上、下、前、後之運動，但因車體僅具保險桿一項安全裝置時，若有乘客
    未按規定乘坐，即有造成意外的機會」（相驗卷第一六四頁、第一六八頁、第一
    六九頁），且師大戊○○○○到庭結證：「當時若在高速運轉下，如果乘客坐的
    很鬆，即有可能摔出，案發時據陳述，當時每個座位均坐三人，惟被害人坐二人
    ，比較鬆，有可能會摔出」、「以當時設備措施乘客若坐得鬆就有可能摔出肇事
    ，原來保險桿沒有扣住會鬆開，我們鑑定後他們有在保險桿加扣，以當時情形應
    是坐在外面的人先摔出去，因坐在外面的人離心力較大會先摔出」等語（見本院
    八十八年度上更（一）字第三五二號二卷第十頁、本審九十一年五月二十三日筆
    錄），依證人宋震國、連錦杰之證述，雖認定上開子夜快車肇事時的安全桿裝置
    其安全性尚有不足，惟被告若能依上述規定操作程序操作，且於開始運轉前注意
    逐車檢查每車安全桿是否確實關妥，應可避免乘客被摔出之危險，此觀西湖渡假
    村在此以前尚未有因操作子夜快車肇事致人於死之事情發生可知，被告竟疏未注
    意依操作規定程序操作且逐車檢查每車安全桿是否確實關妥，以致俞貞薇、庚○○二人雙手所握緊座位前之安全桿鬆開，俞貞薇先被摔出致死，庚○○後被摔出
    致傷，是被告之行為顯有過失。至原審及本院曾先後多次函請台北市機械技師公
    會鑑定結果：據該公會八十五年十月九日（85）北機技五字第０五二號函檢送西
    湖渡假村子夜快車機械遊樂設施設計安裝安全性鑑定報告書、八十八年十月五日
    （88）北機技六第042 號函覆「西湖渡假村子夜快車機械遊樂設施，其事故之發
    生與標的物之設計、安裝、操作有無關連」乙案、八十九年三月六日（89）北機
    技六第067 函檢送「西湖渡假村子夜快車機械遊樂設施再研究探討說明」及九十
    一年九月九日（91）北機技七字第二一六號函檢送「西湖渡假村子夜快車機械遊
    樂設施設計安裝安全性鑑定補充說明及操作動作與事故關聯性鑑定報告書」一份
    ，雖均認定被告無過失，惟查上開鑑定結果並未審酌被告疏未注意依上開規定操
    作程序操作子夜快車，以致安全桿鬆開，俞貞薇被摔出致死之過失犯行，故上開
    鑑定結果尚不能據為被告無過失犯行之證明。又被害人俞貞薇係因乘坐子夜快車
    事故致死，亦經檢察官督同法醫師相驗屬實，製有勘驗筆錄、相驗屍體報告書、
    驗斷書在卷可憑。足見被告之過失行為顯與被害人俞貞薇之死亡有相當因果關係
    ，被告上開所辯委係圖卸刑責之詞，應不足採，被告右揭因業務過失致人於死之
    罪證明確，犯行洵堪認定。
三、查被告係受雇於明湖公司擔任子夜快車遊樂設施之操作工作，為從事業務之人，
    為被告所是認，核被告所為，係犯刑法第二百七十六條第二項之業務過失致人於
    死罪。原審疏未詳查，以不能證明被告犯罪，諭知被告無罪，自有未合。檢察官
    上訴意旨認被告應構成犯罪，指摘原判決此部份不當，為有理由，自應由本院將
    原判決關於壬○○部分撤銷改判。審酌被告犯罪之動機、過失之情節、犯罪後之
    態度、其雇用人明湖公司已與被害人親屬為民事和解，賠償三百萬元及其他一切
    情狀，量處有期徒刑六月。惟查：被告行為後，刑法第四十一條業於九十年一月
    四日修正為「犯最重本刑為五年以下有期徒刑之物，而受六月以下有期徒刑或拘
    役之宣告，因身體、教育、職業、家庭之關係或其他正當事由，執行顯有困難者
    ，得以一元以上三元以下折算一日，易科罰金。但確因不執行所宣告之刑，難收
    矯正之效或難以維持法秩序者，不在此限。」「併合處罰之數罪，均有前項情形
    ，其應執行之刑逾六月者，亦同。」並於同年月十日公佈施行，於同年月十二日
    生效，比較新舊法之規定，以變更後之新法對被告有利，依刑法第二條第一項前
    段之規定，自應適用裁判時之新法。對上述所處之刑諭知易科罰金之折算標準，
    以示懲儆。
四、據上論斷，應依刑事訴訟法第三百六十九條第一項前段、第三百六十四條、第二
    百九十九條第一項前段、刑法第二百七十六條第二項、第二條第一項前段、第四
    十一條第一項前段，罰金罰鍰提高標準條例第一條前段、第二條，判決如主文。
本案經檢察官周誠南到庭執行職務。
中      華      民      國    九十一    年      十      月     十五     日
                              臺灣高等法院刑事第二庭
                                  審判長法  官  蔡  長  溪
                                        法  官  林  俊  益
                                        法  官  楊  貴  志
右正本證明與原本無異。
如不服本判決應於收受送達後十日內向本院提出上訴書狀，其未敘述上訴之理由者並
得於提起上訴後十日內向本院補提理由書（均須按他造當事人之人數附繕本）。
                                        書記官  胡      儀
中      華      民      國    九十一    年      十      月      十六    日
附錄：本案論罪科刑法條全文
刑法第二百七十六條
因過失致人於死者，處二年以下有期徒刑、拘役或二千元以下罰金。
從事業務之人，因業務上之過失犯前項之罪者，處五年以下有期徒刑或拘役，得併科
三千元以下罰金。
